【裁判字號】    90,訴,441
【裁判日期】    920129
【裁判案由】    偽造文書
【裁判全文】
臺灣基隆地方法院刑事判決                            九十年度訴字第四四一號
    公  訴  人  臺灣基隆地方法院檢察署檢察官
    被      告  癸○○○  女  .
    輔  佐  人  壬○○    住基.
    選任辯護人  姚文勝律師
右列被告因被告偽造文書案件，經檢察官提起公訴（九十年度偵字第一三四九號），
本院判決如左：
    主  文
癸○○○無罪。
    理  由
一、公訴意旨略以：緣告訴人丁○○、辛○○夫婦分別購置位於基隆市信義區○○○
    路五十五巷九十二號一樓、同巷九十四號一樓（坐落基地為基隆市○○區○○段
    一○一七地號）房屋，後因無法承擔貸款利息，於八十九年六月間委託聯碩房屋
    仲介公司（即廿一世紀不動產安樂加盟店）出售。後因經聯碩房屋仲介公司之從
    中媒合，於同月十日被告癸○○○各與丁○○、辛○○簽約，分別以新台幣（以
    下同）二百七十萬元、二百六十七萬元向丁○○、辛○○夫婦購得前開房屋，並
    由被告交付訂金支票二紙合計五十萬元予聯碩房屋仲介公司保管（扣除仲介費廿
    一萬四千元，尚有廿八萬六千元由聯碩仲介公司代屋主保管），另雙方連同仲介
    約定於簽約後十五日內申報核定契稅及土地增值稅，及於同年七月十日前辦妥銀
    行貸款並用印（指銀行在抵押權設定書上用印）完畢，俾交予承辦代書辦理所有
    權移轉登記及抵押權設定登記。惟被告為賺取價差，各向戊○○、甲○○聲稱房
    子買賣價金其可負責全數向銀行貸款，無須準備自備款，且可立即搬去住，致戊○○於同年六月廿五日（起訴書誤載為六月廿二日）以三百萬元和被告簽約買下
    前開九十二號一樓房屋，甲○○於同年七月間以二百九十萬元向被告買下前開九
    十四號一樓房屋（此部分甲○○與被告未曾簽約）。被告為實現其向新買主戊○○、甲○○之保證價金全數貸款之承諾，竟於同年六月至八月間某日，在不詳地
    點，利用不詳刻印師傅偽刻丁○○、辛○○、戊○○、甲○○之印章，復連續於
    不詳時地(1)冒用丁○○、戊○○之名義，偽造彼二人就前開九十二號一樓房屋成
    立價金分別為四百二十五萬元簽約日八十九年五月二十五日、價金四百二十八萬
    元簽約日八十九年六月二十六日之買賣契約各一份，並於該等買賣契約書上虛偽
    登載丁○○已收受戊○○所交付之分期款（第一期款六十八萬元、第二期款三十
    萬元等）之不實事項；(2)被告復冒辛○○、甲○○及其代理人乙○○之名義，偽
    造彼二人（何清人代理簽約）就前開九十四號一樓房屋成立價金四百十五萬元簽
    約日八十九年七月十七日之買賣契約一份，並於該份契約書上虛偽登載辛○○已
    收受甲○○分期款（第一期款四十五萬元、第二期款五十萬元）之不實事實。之
    後於同年七月至八月間某日，由被告親自或透過不知情仲介業丙○○將前揭不實
    買賣契約書送往華南商業銀行港口分行核定貸款金額，經該分行承辦人庚○○核
    給前開九十二號一樓二百九十萬元之貸款金額（甲○○部分尚未決定），均足生
    損害丁○○、辛○○之權益，並影響華南商業銀行港口分行於核貸鑑價時買賣契
    約之正確性。(三)後因被告未能於八十九年九月二日最末次延期之時限內辦妥銀行
    貸款並用印完畢，而無法交予聯碩房屋仲介公司承辦代書俾辦理所有權移轉登記
    及抵押權設定登記。致經告訴人丁○○、辛○○於同年九月二日以存證信函通知
    被告解除契約並沒入訂金，於同年十月十三日由告訴人丁○○向稅捐機關撤回土
    地增值稅核定案。嗣於同年十月某日，告訴人丁○○與戊○○口頭以價金二百八
    十萬元達成買賣前開九十二號一樓房屋，彼二人不知買賣契約經人偽造之情形，
    同意沿用被告送往華南商業銀行港口分行鑑價申貸之買賣契約，經該銀行承辦人
    己○○同意以二百八十萬元貸款續辦貸款，而由告訴人丁○○於同年十月三十日
    向稅捐機關申請核定契稅及土地增值稅，但因被告出面阻攔而致前開銀行不願再
    承貸，且將前開被告偽造之買賣契約書三份（指八十九年五月二十五日丁○○與
    戊○○之契約書、八十九年六月二十六日丁○○與戊○○之契約書、八十九年七
    月十七日辛○○與甲○○之契約書）退給告訴人丁○○，告訴人丁○○、辛○○
    始知買賣契約遭被告偽造之事。案經被害人丁○○、辛○○提出告訴，經公訴人
    偵查後，認被告涉有刑法第二百十六條、第二百十條行使偽造私文書罪嫌且係連
    續犯云云。
二、按「犯罪事實應依證據認定之，無證據不得推定其犯罪事實」、「不能證明被告
    犯罪者，應諭知無罪之判決」刑事訴訟法第一百五十四條、第三百零一條第一項
    分別定有明文。次按，刑事訴訟法上證明之資料，無論其為直接證據或間接證據
    ，均須達於通常一般人均不致於有所懷疑，而得確信其為真實之程度，始得據為
    有罪之認定，若其關於被告是否犯罪之證明未能達此程度，而有合理性懷疑存在
    ，致使無從形成有罪之確信，根據罪疑唯輕之證據法則，即不得遽為不利被告之
    認定，其以情況證據即間接證據斷罪時，尤須基於該證據在直接關係上所可證明
    之他項情況證據，本乎推理作用足以確證被告有罪，方為合法，不得徒憑主觀上
    之推想，將一般經驗上有利被告之其他合法情況逕予排除，最高法院三十二年上
    字第六七號、七十六年台上字第四九八九號著有判例。
三、公訴人認為被告癸○○○涉有連續行使偽造私文書罪嫌，係以：「上開揭三份偽
    造之買賣契約確係申貸人交給銀行承辦人庚○○，後因銀行內部業務調動，由己○○接辦前揭貸款案，並由己○○於決定不承貸後退還給丁○○等情，業據證人
    庚○○、己○○及告訴人丁○○、辛○○於偵查中供述明確，證人庚○○復證稱
    上開二棟房屋之買賣契約係丙○○或被告二者之一所交付，而丙○○復於偵查中
    證述從未交付上開不實買賣契約予庚○○，足見上開不實買賣契約係被告偽造後
    ，囑其夫子○○充當介紹人，並親自或透過丙○○送給前開銀行核定貸款金額之
    用。另甲○○之代理人乙○○雖屢傳未到，唯被告供承其與乙○○僅口頭約定買
    賣價金，尚未簽訂買賣契約，足見前揭八十九年七月十七日辛○○與甲○○之買
    賣契約係被告冒甲○○及其代理人乙○○之名為之。被告向新買主戊○○、甲○○（或其代理乙○○）分文未取，此業經被告與戊○○、甲○○一致陳明，而戊○○與甲○○從未與告訴人翁華、辛○○夫婦接觸等情，亦據彼四人一致供陳明
    確，是以上開三份偽造之買賣契約有關交付近百萬元分期款之事自是虛構，準此
    被告所辯顯係卸刑責之詞，不足採信」為起訴論據。
四、訊據被告癸○○○堅決否認有公訴人所指之犯行，略以：「這三份契約書不是我
    偽造的，我不知道這些偽造文書的來源，我向銀行辦理貸款都是拜託弘洋仲介丙○○跟銀行接洽，丙○○辦理成功後，都會向我收取代辦費，以所貸出金額的額
    度，有時收百分之一、有時收百分之二，有時是直接說定數額，作為他代辦的報
    酬。我是有把丁○○、辛○○的房地謄本及與他二人簽的契約書，透過丙○○拿
    給庚○○，庚○○看房子時，有問我是什麼人，丙○○跟她講我是公司賣房子的
    ，丙○○或庚○○沒有通知我補貸款文件，卷內八十九年六月十日我和告訴人丁○○、辛○○雙方所簽的契約書、八十九年六月二十五日我和戊○○所簽的契約
    書，是我簽的，但同年五月二十五日、六月二十六日、七月十七日這三份契約書
    我都沒有見過，我沒有檢察官起訴之犯行」等語置辯。
五、經查：
  (一)告訴人丁○○、辛○○夫婦將所有上開九十二號一樓、九十四號一樓房地，於八
    十九年六月間委託聯碩房屋仲介公司出售，於同月十日經由該仲介公司介紹被告
    分別與告訴人丁○○、辛○○簽約，各以二百七十萬元、二百六十七萬元，向丁○○、辛○○夫婦購得上開房地，雙方除有簽訂不動產買賣契約書外，並由被告
    將上開二間房屋之部分價金共計五十萬元交付予聯碩房屋仲介公司保管，其餘價
    金尾款告訴人同意由被告向金融機構辦理貸款作為該房屋尾款之給付，後被告將
    上開九十二號一樓於同年六月二十五日與戊○○簽約以三百萬元轉賣予戊○○，
    並將上開九十四號一樓房屋於同年七月間以二百九十萬元轉賣予甲○○，皆合意
    由被告代向金融機構辦理貸款，以作為房屋價金之給付，被告事後均委託丙○○
    找華南商業銀行港口分行之庚○○辦理貸款事宜等情，除經被告供陳在卷外，並
    據告訴人丁○○、辛○○及證人戊○○、甲○○、庚○○、丙○○供述屬實，且
    有八十九年六月十日被告分別與告訴人丁○○、辛○○簽立之買賣契約書、八十
    九年六月二十五日被告與戊○○簽立之買賣契約書影本各一份附卷可稽，足認有
    上開情事存在。
  (二)被告與告訴人丁○○、辛○○夫婦間，所為上開九十二號、九十四號房地之買賣
    契約，均於第三條第三項清楚約定「辦理產權移轉登記時，有關權利名義人，得
    由甲方自行指定」，另由被告負責辦理銀行貸款。故被告據此等約定，於八十九
    年六月二十五日轉賣上揭九十二號房屋予證人戊○○時，於雙方之買賣契約上之
    出賣人簽名處，直接簽「代癸○○○」等字樣，藉以將產權由告訴人之名義下，
    直接登記予被告所指定之人即戊○○，並再辦理銀行貸款。換言之，被告根本未
    曾於轉賣契約條款後之出賣人處，直接以告訴人丁○○之名義簽名，而係基於以
    戊○○之合意訂立契約，該份八十九年六月二十五日被告與戊○○之買賣契約書
    被告顯係有權製作，無偽造之可言。告訴人丁○○既已將九十二號房屋出售予被
    告，更同意被告於辦理過戶時，直接將房屋移轉登記予被告所指定之人，則縱算
    被告直接以其翁某之名義表示於轉賣契約上，以便過戶於第三人，亦無所謂之「
    無權制作」可言（又根據證人己○○表示：「．．．在癸○○○還沒出現以前，
    我就跟丁○○有聯絡，因為我必須和他談代償的銀行及金額，而且他也提供了所
    有權狀的正本給我」等語，亦可推知，被告並無任何無權制作之行為），更且亦
    無對任何人造成損害可言（告訴人依照與被告間之契約本應移轉所有權予被告指
    定之人，而被告將此份契約送交銀行，更無任何足生損害之可言），因此，被告
    所為應與所謂偽造文書無涉。
  (三)證人庚○○在偵查中證稱：「我都是跟丙○○連絡‧‧‧因為丙○○告訴我癸○○○是他們公司的人，所以有關貸款的事情我都跟丙○○連絡」、「（看完現場
    後，妳有告訴癸○○○九十二、九十四號你答應貸款多少？）我都是跟丙○○連
    絡的」、「（為何丙○○說貸款的金額是妳跟癸○○○自己談的？）因為丙○○
    告訴我癸○○○是他們公司的人，所以有關貸款的事情我都跟丙○○講」、「（
    癸○○○是否有跟你們銀行進行業務接洽？）她可能有打電話來，但有關貸款金
    額的部分我都是跟丙○○講的，其他我都沒有印象了」等語；證人庚○○復在本
    院審理中證稱：「（上開二屋各貸款多少？有無關資料？）九十四號沒有承做了
    ，所以沒有資料，九十二號房子原來要貸款二百三十萬元，但我銀行授信小組去
    現場評估後告訴我可以貸款二百八十萬元，這個資料後來接手的小姐表示因案子
    都撤掉了所以資料都銷燬了」、「（當時洽商要辦貸款的是癸○○○？）都是丙○○來接洽的，我以為都是弘洋仲介公司的」、「（是否看過這四份契約書？提
    示卷附八十九年五月二十五日、六月十日、六月二十六日、七月十七日之四份契
    約書）我沒有看過六月十日的契約書，我沒有印象有無看過五月二十五日的契約
    書‧‧‧六月二十六日、七月十七日的契約書我沒看過」、「（妳有見過八十九
    年五月二十五日、六月二十六日、七月十七日這三份契約？）沒有印象」等語。
    證人丙○○在本院審理中證稱：「（是否看過這四份契約書？）這四份契約書我
    都沒看過」、「（你有無交本件二個房地之買賣契約書給港口分行？）我不知道
    」等語。證人己○○於本院審理中證稱：「（後來這二筆貸款有那些文件供審核
    ？）甲○○的我們沒有承作‧‧‧」等語。綜合上開三位證人之證詞，可見有關
    貸款之事宜，華南商業銀行港口分行承辦人員庚○○均是與丙○○接洽，被告並
    無參與，而該證人庚○○、丙○○亦供稱未曾見過該三份偽造之買賣契約書，如
    何能證明該三份虛偽之買賣契約書係被告所偽造，進而持向銀行辦理貸款？被告
    既已與證人戊○○訂有上開八十九年六月二十五日之買賣契約書，並與華南商業
    銀行港口分行講妥九十二號房地之貸款金額，委託丙○○辦理後續貸款事宜，而
    貸款銀行亦僅專門與證人丙○○連絡，則被告如何知悉是否需另補契約？甚者，
    銀行既就九十二號之房地願意承貸，被告只需將其與告訴人丁○○簽立之買賣契
    約書及其與證人戊○○簽立之買賣契約書一併交付銀行即可辦妥貸款事宜，被告
    何必多此一舉，就九十二號之房屋，虛偽製作八十九年五月二十五日及八十九年
    六月二十六日二份買賣契約書？尤其，銀行見到該二份當事人相同、房地所在相
    同，但簽約日期不同、買賣價款不同之買賣契約書遭他人持來辦理同一房地之核
    貸，豈有可能不起疑心，竟仍許可貸款之理？益徵被告斯時縱有交付證人庚○○
    買賣契約書，亦應係其與告訴人丁○○簽立之買賣契約書及其與證人戊○○簽立
    之買賣契約書，絕非公訴人所指之八十九年五月二十五日、同年六月二十六日二
    份偽造之買賣契約書。又依證人庚○○、丙○○、己○○所述，有關九十四號房
    地，因銀行之貸款額度不符需求，銀行未辦理九十四號房地之核貸事宜，則被告
    何須再就九十四號房地偽造甲○○與辛○○間之買賣契約書？從吾人日常生活經
    驗判斷，被告顯無為此種行使偽造私文書行為必要，告訴人丁○○、辛○○所出
    示之上開三份偽造之買賣契約書影本，來源可疑，難認與被告有必然之關係。
  (四)證人庚○○在本院審理中證稱：「當時至現場辦理估價時，除九十二號房屋及九
    十四號房屋外，尚有就丙○○所介紹之四間房屋辦理估價，但銀行未同意該四間
    之任何一間房屋貸款申辦案件，最後案子已經撤掉，所有資料均已銷毀」等語，
    則何以同樣九十二號及九十四號房地之貸款申辦案件後來亦經撤掉，卻反常地有
    所謂被告偽造之三份買賣契約書流入告訴人手中之情形？公訴人僅以告訴人提出
    來源不明之三份偽造的買賣契約書影本，及證人庚○○於偵查中模糊證稱：「（
    這三份契約書是何人交給妳？）是癸○○○跟丙○○之一」、「（這三份買賣契
    約書究竟是誰交給你？）既然丙○○說他沒有交給我，就應該是癸○○○交給我
    的」，與證人丙○○之矢口否認，即率爾認定該三份偽造之買賣契約書應係被告
    所為，其認定事實，尚有未洽。
  (五)上開三份偽造之買賣契約書中，八十九年六月二十六日丁○○與戊○○之買賣契
    約書與同年七月十七日辛○○與甲○○之買賣契約書中，均有被告之夫子○○簽
    名蓋章在其中介紹人處，該二份子○○之簽章，經證人子○○在本院審理中證稱
    ：「（八十九年六月二十六日戊○○與丁○○房地買賣契約書中，介紹人是否你
    簽的名字？）是我簽的，印章是我的」、「（八十九年七月十七日甲○○和辛○○房地買賣契約書中介紹人是否你簽的名字？）也是，印章是我的」、「（為何
    簽這二張買賣契約書？）有一天，有人打電話來說找被告，稱有房屋買賣，被告
    是介紹人，要她在介紹人處簽名，我說被告不在，我是他先生可不可以簽，他就
    傳真這二份契約來，我就在上面簽名及蓋章，把他傳回去，時間久了，到底誰傳
    來的，我也不清楚」、「（這二份契約是否被告要你簽的？）她根本不知道」等
    語。由上可知，上開二份偽造之買賣契約書中，雖均有證人子○○在其中介紹人
    處簽名蓋章，但係由不詳人士傳真至其住處後，要求其為之，因被告係從事房地
    轉賣賺取價差之人，致證人子○○不疑有他，在其上簽名蓋章後回傳予對方，在
    事理上是有可能發生，如此認定並無違背經驗法則，自難徒憑該二份偽造之買賣
    契約書中有被告之夫即證人子○○之簽章，即認定必為被告所為。尤其，不動產
    之買賣，並未要求必須有第三人當介紹人或見證人之下始得買賣，被告若果真有
    偽造上開二份買賣契約書情事，豈會笨到由渠夫充當介紹人，自曝犯行之理。該
    二份偽造之買賣契約書格式完全相同，但與偽造之八十九年五月二十五日丁○○
    與戊○○買賣契約書格式不同，三份偽造之買賣契約書又皆與真正之八十九年六
    月十日被告分別與告訴人丁○○、辛○○簽立之二份買賣契約書格式完全不同，
    益徵此三份由告訴人所提出為公訴人指稱被告偽造之買賣契約書來源可疑，極有
    可能因被告與人結怨，由他人偽造後，假藉名義對證人子○○訛稱有房屋買賣，
    被告是介紹人，要被告在介紹人處簽名，進而騙取證人子○○簽名及蓋章於其上
    ，供訴訟使用。
  (六)本院審理結果，認為公訴人所指之三份偽造之買賣契約書，並無確實之證據可證
    明出自被告，本院無從產生對被告有罪之確信。此外復查無其他積極證據足認被
    告涉有公訴人所指之罪嫌，揆諸首揭判例與說明，自應對被告為無罪之諭知。
據上論斷，應依刑事訴訟法第三百零一條第一項，判決如主文。
本案經檢察官熊南彰到庭執行職務。
中      華      民      國    九十二    年      一      月    二十九    日
                                  臺灣基隆地方法院刑事第三庭
                                      法  官  王  福  康
右正本證明與原本無異。
對於本件判決如有不服，應於收受送達後十日內，向本院提出上訴書狀，上訴於臺灣
高等法院，並按他造當事人之人數附具繕本。
                                      書記官  李  國  豪
中      華      民      國    九十二    年      一      月    二十九    日


司法院資訊處製作；財團法人民間司法改革基金會備份。
